【裁判字號】    99,交聲,1514
【裁判日期】    990630
【裁判案由】    聲明異議
【裁判全文】
臺灣高雄地方法院交通事件裁定        99年度交聲字第1514號
原處分機關  交通部公路總局高雄區監理所
異  議  人
即受處分人 甲○○
上列異議人即受處分人因違反道路交通管理處罰條例案件，對於
交通部公路總局高雄區監理所民國99年5 月24日所為之處分（高
監營裁字第裁80-N00000000號）聲明異議，本院裁定如下：
    主  文
原處分撤銷。
甲○○汽車駕駛人，駕駛汽車經測試檢定酒精濃度超過規定標準
，處罰鍰新臺幣參萬元，並應吊扣輕型機車駕駛執照壹年及接受
道路交通安全講習。
    理  由
一、原處分意旨略以：異議人即受處分人甲○○於民國99年5月
    22日23時44分許，酒後騎乘車號QZK-031號輕型機車，行經
    高雄縣鳳山市○○路與自由路口，為警臨檢測得呼氣中酒精
    濃度達每公升0.51毫克，遂予製單舉發，爰依道路交通管理
    處罰條例第35條第1 項第1 款、第24條第1 項第2 款規定，
    裁處罰鍰新臺幣（下同）3 萬元，吊扣異議人普通重型機車
    駕駛執照12個月，且施以道安講習等情。
二、異議意旨略以：異議人雖有上開酒駕行為，惟因工作需要騎
    乘重型機車，原處分吊扣其重型機車駕照，將影響其生計，
    為此聲明異議，請求撤銷原處分等語。
三、按聲明異議應以交通違規行為為標的，非以處罰項目為範圍
    ，猶如刑事訴訟上訴範圍非以上訴人指摘之有期徒刑或罰金
    或從刑或保安處分為範圍，是以酒後駕車之單一交通違規行
    為，其處罰效果包括罰鍰、吊扣駕駛執照與施以道路交通安
    全講習等，與該交通違規行為是否存在並無從分離。法院審
    理時應先確定受處分人是否確有交通違規行為存在，再決定
    原處分機關所適用之法律有無錯誤，縱異議人異議狀僅言明
    對吊扣駕駛執照不服，未提及其餘處罰項目，然其餘處罰項
    目與其交通違規行為是否存在既無從分離，法院自應予以審
    理（臺灣高等法院暨所屬法院98年法律座談會刑事類提案第
    23號審查意見參照）。準此，縱本件異議人之異議狀僅就原
    處分關於吊扣駕駛執照部分聲明異議，本院仍應就原處分所
    為其餘處罰項目一併審理，合先敘明。
四、次按道路交通管理處罰條例所稱汽車包括機器腳踏車，此觀
    道路交通管理處罰條例第3 條第8 款規定自明。又按汽車駕
    駛人飲用酒類後其吐氣所含酒精濃度超過每公升0.25毫克者
    ，不得駕車，道路交通安全規則第114 條第2 款訂有明文。
    又汽車駕駛人，駕駛汽車經測試檢定有酒精濃度超過規定標
    準者，處15,000元以上60,000元以下罰鍰，並當場移置保管
    其車輛及吊扣其駕駛執照1 年，道路交通管理處罰條例第35
    條第1 項第1 款亦有明定。
五、經查：
（一）異議人於上揭時、地，騎乘車號QZK-031號輕型機車，經
      警攔檢測得呼氣中酒精濃度超過規定標準（每公升0.51毫
      克）而遭取締舉發，原處分機關乃依道路交通管理處罰條
      例第35條第1項第1款規定，裁處罰鍰3萬元，吊扣異議人
      普通重型機車駕駛執照12個月，並應參加道路交通安全講
      習之處分一節，為異議人所不爭執，並有舉發違反道路交
      通管理事件通知單、違反道路交通管理事件裁決書等在卷
      可稽，是上開事實，應堪認定。
（二）惟按於94年12月14日修正、95年3月1日施行前之道交條例
      第68條固規定：「汽車駕駛人，因違反本條例及道路交通
      安全規則之規定，受吊扣或吊銷駕駛執照處分時，吊扣或
      吊銷其持有各級車類之駕駛執照」，惟修正後業已刪除「
      吊扣」之規定，改為「汽車駕駛人，因違反本條例及道路
      交通安全規則之規定，受吊銷駕駛執照處分時，吊銷其持
      有各級車類之駕駛執照」，其修正理由乃係舊法將違法或
      違規駕駛人所持有各級車類之駕駛執照一併吊扣，失之過
      酷，影響人民工作及生活甚鉅，故依修正後之該條規定，
      受吊扣駕駛執照處分時，僅能吊扣違規當時所駕車類之駕
      駛執照，不得吊扣其持有各級車類之駕駛執照，僅於受吊
      銷駕駛執照處分時，始吊銷其持有各級車類之駕駛執照。
      次按行政行為對人民課以一定之義務或負擔，或造成人民
      其他之不利益時，其所採取之手段，與行政機關所追求之
      目的間，必須有合理之聯結關係存在，亦即不得違反「不
      當聯結禁止原則」，若欠缺此聯結關係，此項行政行為即
      非適法（最高行政法院90年度判字第1704號判決意旨參照
      ）；行政行為，採取之方法所造成之損害不得與欲達成目
      的之利益顯失均衡（行政程序法第7條第3款、行政罰法第
      18條規定參照）。本件異議人違規當時係騎乘輕型機車，
      揆諸前揭說明，原處分機關僅能吊扣其輕型機車之駕駛執
      照，而不得一併限制其輕型機車以外之普通重型機車駕駛
      資格，否則，即屬不當聯結異議人騎乘輕型機車之違規行
      為與其騎乘普通重型機車之駕駛資格，有違「不當聯結禁
      止原則」。況原處分機關裁處吊扣異議人之普通重型機車
      駕駛執照12個月之處分，固能達成限制其駕駛輕型機車之
      目的，但亦造成異議人不能駕駛普通重型機車之結果，對
      異議人因而造成之損害與欲達成目的之利益顯失均衡，有
      違行政程序法第7 條第3 款之規定（臺灣高等法院暨所屬
      法院97年法律座談會刑事類提案第40號研討結果同此意見
      ）。準此，原處分機關對於異議人前揭違規行為，裁處吊
      扣其普通重型機車駕駛執照12個月之處分，即屬違法，而
      有撤銷之原因。至現行道路交通管理制度採1 人1 照原則
      ，即汽車駕駛人取得高一級車類之駕駛資格者，得駕駛較
      低級車類之車輛，如已領有普通重型機車駕駛執照者，得
      駕駛輕型機車（道路交通安全規則第61條第1 項第7 款參
      照），固可能產生持有較高級車類駕駛執照者，飲酒後駕
      駛較低級車類，因其無較低級車類之駕駛執照可供吊扣，
      即不予吊扣，而有違公平原則之疑慮，惟此乃道路交通管
      理機關執行上之技術問題，尚不得因執行技術面之問題，
      逕行擴張解釋於駕駛人無較低級駕駛執照可供吊扣時，即
      率爾代以吊扣其所領有之較高級駕駛執照，附此敘明。
（三）至原處分機關引用臺灣高等法院97年度交抗字第118號裁
      定、交通部89年8月30日交路89字第008861號函、94年9月
      15 日交路字第0940051433號函、交通部95年5月3日交路
      字第0950030639號函解釋（參原處分機關聲明異議移送卷
      之附件），而為本件吊扣異議人普通重型機車駕駛執照之
      依據。惟按法官依據法律獨立審判，為憲法第80條所明定
      ，且依司法院大法官會議釋字第137號、216號解釋意旨，
      各機關依其職掌就有關法規為釋示之行政命令，法官於審
      判案件時，固可予以引用，但仍得依據法律，表示適當之
      不同見解，並不受其拘束。原處分機關所引上開交通部函
      釋，固認為領有駕駛執照之駕駛人，於無照駕駛不同級之
      車輛違反道路交通管理處罰條例第35條，應處以罰鍰及吊
      扣駕駛執照時，仍可吊扣其所持有之其他駕駛執照云云。
      惟此與本院認定之法律意見不同，是上開函釋意見為本院
      所不採。
六、綜上所述，原處分機關僅能吊扣異議人違規當時所駕駛之車
    輛種類即輕型機器腳踏車駕駛執照，不得代以吊扣其普通重
    型機車駕駛執照，原處分機關未審酌新修正之法律規定，逕
    對異議人裁處吊扣小型車普通駕駛執照12個月之處分，於法
    未合。是異議人此部分異議為有理由，應由本院撤銷原處分
    ，並自為裁定，爰依道路交通案件處理辦法第20條前段，道
    路交通管理處罰條例第35條第1 項第1 款、第24條第1 項第
    2 款，裁定如主文。
中    華    民    國    99    年    6     月    30    日
                  交通法庭    法  官  洪培睿
以上正本證明與原本無異。
如不服本裁定，應於收受送達後5 日內向本院提出抗告狀。
中    華    民    國    99    年    6     月    30    日
                              書記官  秦富潔

司法院資訊處製作；財團法人民間司法改革基金會備份。
